臺灣臺中地方法院刑事判決　　　　　　　　96年度易字第23號
公　訴　人　臺灣臺中地方法院檢察署檢察官
被　　　告　甲○○
　　　　　　　　　　國民
上列被告因詐欺案件，經檢察官提起公訴（95年度偵字第24285
號）及移送併辦（95年度偵字第2935號），本院判決如下：
    主    文
甲○○幫助連續意圖為自己不法之所有，以詐術使人將本人之物
交付，處有期徒刑柒月。
    犯罪事實
一、甲○○能預見將金融機構存摺交付他人使用，可能將被犯罪
    集團作為詐財或其他犯罪之工具，猶基於幫助他人詐欺取財
    之犯意，先後於民國95年4月20日至同年5月24日間某時、在
    不詳地點，將其前於87年2月24日申請開立、自91年12月20
    日後即未再使用、並於95年4月20日申請補發晶片金融卡之
    第一商業銀行大里分行 (下稱第一銀行)帳號0000000000000
    0號帳戶之存摺及提款卡等物；及於95年6月7日至同年月9日
    間某時、在不詳地點，將其前向中國信託商業銀行 (下稱中
    國信託)所申請、帳號0000000000000號帳戶（此戶於90年9
    月25日申請開立、90年10月4日曾有1筆跨行轉帳交易、此後
    亦久未使用交易，而於95年6月7日申請換發晶片金融卡）之
    存摺及提款卡等物，以不詳代價，交付予姓名、年籍不詳之
    成年人，並告知帳戶密碼，而容任他人作為詐欺取財之用。
    嗣該姓名、年籍不詳之成年人及其所屬詐欺集團成員取得甲○○所交付之前揭存摺及提款卡後，即基於意圖為自己不法
    所有之犯意聯絡，由姓名、年籍不詳、自稱小冰之女子，於
    95年6月9日某時，在不詳地點，撥打電話予乙○○，佯以援
    交為由，向其訛稱：須利用提款機操作密碼確認身分等語，
    使乙○○陷於錯誤，依指示匯款新臺幣 (下同)3,001 元(不
    含17元手續費)至甲○○上開第一銀行帳戶；嗣由自稱夏小
    姐之女子，於同日某時，撥打電話予乙○○，向其詐稱：公
    司電腦系統因其所為而受損，須將所匯款帳戶內存款再取回
    其個人帳戶，方能修復電腦等語，再於同年月10日下午2時
    許，向其偽稱：如要修復電腦系統，須先提領10萬元，並匯
    入所指定之帳戶等語，使乙○○陷於錯誤，依指示分別匯款
    3萬元、3萬元、1萬1,000元及2萬9,000元至甲○○前揭中國
    信託帳戶。嗣經乙○○查覺有異報警處理，始悉上情。另有
    丙○○因於95年6月5日上網聊天，對方1名自稱小英之女子
    誆稱「要見面則須先匯款至指定帳戶」云云，致丙○○陷於
    錯誤，於95年6月7日依指示匯款新台幣（下同）29983元至
    甲○○上開第一銀行大里分行帳號00000000000號帳戶內。
    嗣丙○○亦察覺有異，始知受騙並報警而循線查悉上情。
二、案經臺中縣警察局霧峰分局與臺中市警察局第三分局先後報
    請臺灣臺中地方法院檢察署檢察官偵查起訴及移請併案審理
    。
    理    由
一、訊據被告甲○○固坦承前開中國信託與第一銀行帳戶為其所
    申請開立，惟矢口否認有何前揭幫助詐欺取財之犯行，其於
    本院辯稱：中國信託之帳戶係欲供其妻使用，而第一銀行帳
    戶則為自己要用以轉帳使用，該二帳戶均置於其僱用人賴雙
    正所有轎車之置物箱而遺失，其並未將之交付予詐騙集團等
    語；另其於偵查中則辯稱：中國信託之帳戶存摺、提款卡及
    寫有密碼之紙條，均放置於車子置物箱內，而第一銀行帳戶
    之存摺、提款卡係放於家中，均於95年7月29日經警方通知
    詢問時，方知前開物品均遺失等語。經查：
  (一)被害人乙○○、丙○○遭前開詐欺取財集團成員詐騙，均陷
    於錯誤而各以轉帳、匯款方式，分別乙○○於95年6月9日匯
    款3001元至甲○○上開第一銀行帳戶，又於同年月10日提領
    10萬元，並分4筆匯入至甲○○前揭中國信託帳戶；另丙○○於95年6月7日匯款29983元至甲○○上開第一銀行帳戶內
    ，而均受有財產上損害等之事實，業據被害人乙○○、丙○○分別於警詢時指述甚詳，並有中國信託客戶交易明細4紙
    、中華郵政公司自動櫃員機儲戶交易明細表2紙、第一商業
    銀行大里分行95年6月19日一大里字第93號函、95年11月15
    日一大里字第193號函、96年4月26日一大里字第90015號函
    所附甲○○帳戶開戶資料、存款往來明細及中國信託甲○○
    帳戶歷史交易查詢表各1件等附卷可稽，足見被告申請之上
    開帳戶，確實供詐騙集團為詐騙之匯款帳戶。且由被害人乙○○、丙○○均係因上網而對方女子佯以援交為由，向其訛
    稱：須利用提款機操作確認身分等語，致陷於錯誤，進而各
    將前揭款項存入前開帳戶內之過程觀之，其等二人遭詐騙之
    模式均屬同一，堪認係屬同一之詐欺取財集團即前開詐欺集
    團成員所為。則被告所有之前開2帳戶，確遭前開不詳姓名
    、年籍之成年人等所屬詐欺取財集團成員作為實施詐欺取財
    犯行之用，足堪認定。
  (二)被告雖於偵、審中一再辯以其所有之上開2帳戶均係遺失而
    不知何以為詐騙集團所利用等情。惟觀諸被告於檢察官訊問
    時先陳稱：於95年6月7日向中國信託申請換發晶片卡及申辦
    語音系統；於同年3、4月間，亦有向第一銀行申辦語音系統
    ，均係為查詢金額之用，申辦語音系統後，未查詢過金額，
    前開二帳戶之存摺及提款卡等物，係分別置放於車子置物箱
    中及住處，嗣經警通知詢問時，方知遺失乙情等語。嗣於本
    院審理時陳稱：中國信託之帳戶係欲供其妻使用，而第一銀
    行帳戶則為自己要用以轉帳使用，該二帳戶均置於其僱用人
    賴雙正所有轎車之置物箱而遺失等語。前後供述互不相符，
    則被告辯稱其係遺失前開二帳戶存摺、提款卡乙節，已至有
    可疑，非可輕信。再參以被告所有之前揭第一銀行帳戶於87
    年2月24日申請開立後、自91年12月20日後長達3年半未再使
    用、而於95年4月20日申請補發晶片金融卡；與上開中國信
    託帳戶於90年9月25日申請開立、90年10月4日曾有1筆跨行
    轉帳交易、此後亦長達4年半久未使用交易，而於95年6月7
    日申請換發晶片金融卡。並2帳戶於換發晶片金融卡同時，
    又均申辦語音系統，有中國信託商業銀行股份有限公司96年
    4月19日中信銀集作字第96503247號函與第一商業銀行大里
    分行96年4月26日一大里字第90015號函暨分別所附申請書等
    資料在卷可考；及被告上開第一銀行帳戶於95年4月20日補
    發金融卡後，自95年5月24日起即交易頻繁並其模式皆循同
    日分次存入、匯入之款項於當日即併為整筆以金融卡提領現
    金之方式每每幾近提領一空；而被告前開中國信託帳戶則於
    其第一銀行帳戶已被異常使用2週後之95年6月7日方申請換
    發晶片金融卡與取得密碼，而隨即於95年6月8日起亦皆同以
    各日匯入之款項於當日即迅予提領幾近殆盡之模式為之，有
    該二帳戶之交易名細附卷可參等情。並衡諸前所論述被告所
    有之前開2帳戶，嗣確遭前開不詳姓名、年籍之成年人等所
    屬同一詐欺取財集團成員作為實施詐欺取財犯行之用一情；
    佐以：一般詐欺取財集團為方便收取贓款，並躲避檢警之追
    緝，而以他人帳戶供作所詐得款項出入之帳戶，衡情通常會
    先取得帳戶所有人之同意才使用，否則一旦帳戶所有人掛失
    ，被害人匯入之款項即遭凍結無法提領，帳戶所有人反可輕
    易辦理補發存簿、變更印鑑、密碼，將款項提領一空，詐欺
    取財集團自不可能冒此風險。則倘被告之前開二帳戶確係遺
    失，前開詐欺取財集團成員對於此來源不明之帳戶，在無從
    知悉該帳戶所有人何時會辦理掛失止付之情形下，實無甘冒
    帳戶所有人向金融機構辦理掛失止付而無法提領所詐得款項
    之風險之理。顯本件被告於偵、審中之所辯皆不合於常情，
    乃臨訟杜撰之卸詞，並無可採。被告前開二帳戶之存摺、提
    款卡（含密碼），被告應係分就第一銀行帳戶於補發晶片金
    融卡之95年4月20日後迄95年5月24日間之某時；中國信託帳
    戶於換發晶片金融卡之95年6月7日後迄被害人乙○○遭詐騙
    即同年6月9日間某時，提供交付予屬前開詐欺集團成員之前
    開成年人使用，實堪認定。
  (三)再依一般社會常情，欲使用提款卡領取款項者，須於金融機
    構所設置之自動櫃員機上依指令操作，並輸入正確之密碼，
    方可順利領得款項，若非帳戶所有人同意、授權而告知提款
    卡密碼等情況，單純持有金融卡之人，欲隨機輸入號碼而領
    取款項之機會，縱使依九十四年間當時之磁條提款卡四位密
    碼（每位由○至九，即有○○○○至九九九九等不同之組合
    ），不法之人任意輸入號碼而與正確之密碼相符者，機率微
    乎其微，又依常情而論，稍有社會歷練、經驗之人，均知金
    融卡應與其存摺、密碼分別保存，或者將密碼牢記心中而不
    在任何物體上標示或載明密碼，以免徒增帳戶款項遭人持提
    款卡併同輕易得知之密碼盜領款項，衡諸被告當時已係三十
    餘歲之人，並曾遠赴大陸地區工作等情亦據被告自陳在卷，
    被告顯非至愚之輩，前揭社會經驗常情，亦應為被告所知稔
    ，且金融存款帳戶事關存戶個人財產權益之保障，其與存戶
    及提款卡結合，專有性自屬更高，若落入不明人士手中，極
    易被利用為取贓之犯罪工具，是一般人均有妥為保管以防止
    他人任意使用之認識，被告辯稱其將書寫前開二帳戶之提款
    卡密碼而與各該提款卡同置於一處，嗣竟均遺失而遭同一詐
    騙集團所利用，實與常情相違，難予採信。是被告此部分所
    辯，亦顯係事後卸責之詞，委無可採。
  (四)按刑法關於犯罪之故意，係採希望主義，於直接故意，須行
    為人對於構成犯罪之事實，具備明知及有意使其發生之兩個
    要件；於間接故意，須行為人對於構成犯罪之事實，具備預
    見其發生及其發生不違背行為人本意之兩個要件（最高法院
    二十二年上字第四二二九號判例參照）。金融機構帳戶之存
    摺及提款卡僅係供使用人作為存款、提款、匯款或轉帳之工
    具，本身並無經濟或交易之價值。且一般人在正常情況下，
    均得自行向金融機構申請開立存款帳戶而領取存摺及提款卡
    使用，並無特定身分之限制。苟非意在將該金融機構存款帳
    戶作為犯罪之不法目的或掩飾真實身分，實無蒐集他人銀行
    存摺或提款卡之必要。是被告對於蒐集其開立之前開二帳戶
    存摺、提款卡（含密碼）之前開成年人，將用以作為詐欺取
    財之不法目的使用，顯然預見其發生，且對該人實際利用前
    開帳戶作為詐欺取財使用結果之發生，亦不違背其本意。
  (五)被害人乙○○、丙○○皆係於上網聊天而遭施用詐術者詐騙
    ，均未直接與施用詐術者見面，亦未曾見過被告本人，故本
    案並無積極證據證明被告與上揭成年人等所屬之前開詐欺取
    財集團成員，有共同基於詐欺取財之犯意聯絡，亦無積極證
    據證明被告有參與前開詐欺取財構成要件之行為。被告既僅
    係以幫助之意思，參與詐欺取財罪構成要件以外之行為，自
    僅成立詐欺取財罪之幫助犯，並非共同正犯。
  (六)綜上所述，被告前開所辯，顯係事後卸責之詞，不足採信。
    是本案事證明確，被告前揭犯行，至堪認定。
二、論罪科刑：
  (一)新舊法比較：被告行為後，刑法業於九十四年二月二日修正
    公布，於九十五年七月一日施行，且按行為後法律有變更者
    ，適用行為時之法律，但行為後之法律有利於行為人者，適
    用最有利於行為人之法律，現行刑法第二條第一項訂有明文
    。此條規定乃與刑法第一條罪刑法定主義契合，而貫徹法律
    禁止溯及既往原則，係規範行為後法律變更所生新舊法律比
    較適用之準據法，是刑法第二條本身雖經修正，但刑法第二
    條既屬適用法律之準據法，本身尚無比較新舊法之問題，應
    一律適用裁判時之現行刑法第二條規定，以決定適用之刑罰
    法律，先予敘明。又以本次刑法修正之比較新舊法，應就罪
    刑有關之共犯、未遂犯、想像競合犯、牽連犯、連續犯、結
    合犯，以及累犯加重、自首減輕暨其他法定加減原因與加減
    例等一切情形，綜其全部罪刑之結果而為比較，最高法院九
    十五年五月二十三日著有九十五年度第八次刑庭會議決議可
    資參照。經查：
  1.刑法第三百三十九條第一項詐欺取財罪，法定刑得科或併科
    銀元一千元以下罰金，依修正後刑法施行法增訂第一條之一
    ：「中華民國九十四年一月七日刑法修正施行後，刑法分則
    編所定罰金之貨幣單位為新臺幣。九十四年一月七日刑法修
    正時，刑法分則編未修正之條文定有罰金者，自九十四年一
    月七日刑法修正施行後，就其所定數額提高為三十倍。但七
    十二年六月二十六日至九十四年一月七日新增或修正之條文
    ，就其所定數額提高為三倍」及刑法第三十三條第五款修正
    為：「主刑之種類如下：五、罰金：新臺幣一千元以上，以
    百元計算之」等規定觀之，依修正後之法律，刑法第三百三
    十九條第一項詐欺取財罪所得科處之罰金刑最高為新臺幣三
    萬元、最低為新臺幣一千元，然依被告行為時之刑罰法律，
    即罰金罰鍰提高標準條例第一條前段規定之提高倍數十倍及
    修正前刑法第三十三條第五款規定之罰金最低額一元計算，
    則刑法第三百三十九條第一項之詐欺取財罪所得科處之罰金
    最高為銀元一萬元，最低額為銀元十元，若換算為新臺幣，
    最高額雖與新法同為新臺幣三萬元，然最低額僅為新臺幣三
    十元。因此，比較上述修正前、後之刑罰法律，自以被告行
    為時關於科處罰金刑之法律較有利於被告。
  2.修正前刑法第五十六條連續犯之規定業已刪除，原屬連續犯
    之數個犯罪行為，依新法應數罪併罰，二者相較，修正前之
    規定可依裁判上一罪論處，修正前之規定顯較有利於被告，
    應依修正前刑法第五十六條之連續犯規定論處。
  3.綜合上述各條文修正前、後之比較，揆諸前揭最高法院決議
    及修正後刑法第二條第一項前段、後段規定之「從舊、從輕
    」原則，被告自應適用其行為時之法律，即依修正前刑法之
    相關規定及罰金罰鍰提高標準條例第一條前段之規定論處。
  4.至刑法第三十條幫助犯之規定，於九十四年一月七日修正、
    九十五年七月一日施行前之規定為：「幫助他人犯罪者，為
    從犯。雖他人不知幫助之情者，亦同。從犯之處罰，得按正
    犯之刑減輕之。」，修正施行後之規定則為：「幫助他人實
    行犯罪行為者，為幫助犯。雖他人不知幫助之情者，亦同。
    幫助犯之處罰，得按正犯之刑減輕之。」，揆諸本條之修正
    理由係為確認幫助犯採共犯從屬性說之「限制從屬形式」，
    並避免「從犯」之不同解讀，而將「從犯」修正為「幫助犯
    」，並明示幫助犯之成立，亦以被幫助者著手犯罪之實行，
    且具備違法性為必要，而將條文文字修正為「幫助他人實行
    犯罪行為者，為幫助犯」。顯見修正前、後刑法第三十條關
    於幫助犯之規定，僅作文字修正，並無有利、不利之情形，
    自無新舊法比較適用之問題，附此敘明（最高法院九十五年
    度臺上字第六○一六號判決參照）。
  (二)按刑法上之幫助犯，係指以幫助之意思，對於正犯資以助力
    ，而未參與實施犯罪之行為者而言（最高法院四十九年臺上
    字第七七號判例參照）。次按連續幫助與幫助連續原屬有別
    ，如基於概括犯意，多次幫助他人犯罪，為連續幫助；如以
    一幫助行為，幫助他人連續犯罪，則為幫助連續，就幫助犯
    言，僅有一次之犯罪行為（最高法院八十六年度臺上字第五
    六八○號、八十七年度臺上字第三八六五號判決參照）。查
    前開成年人取得被告之前開二帳戶之存摺、提款卡（含密碼
    ）後，與前開詐欺取財集團成員先後共同詐騙被害人乙○○
    、丙○○，致其等二人均遭詐騙而各將前揭款項存入前開被
    告所有帳戶內，而均受有財產上損害，有如前述。是核兼括
    前開成年人在內等前開詐欺取財集團成員，均係犯刑法第三
    百三十九條第一項之詐欺取財罪。又前開成年人等前開詐欺
    取財集團成員先後二次詐騙被害人乙○○、丙○○之詐欺取
    財行為，時間緊接，手法相同，觸犯犯罪構成要件相同之罪
    名，顯係基於概括犯意而為之，為連續犯之裁判上一罪關係
    ，依修正前刑法第五十六條之規定，應論以連續詐欺取財罪
    。又公訴意旨雖僅論及被害人乙○○遭詐騙之事實，惟然前
    開未經起訴之被害人丙○○遭詐騙之部分，核與前開成年人
    等前開詐欺取財集團成員詐騙乙○○之犯行有連續犯之裁判
    上一罪關係，基於審判不可分之原則，為起訴效力所及，本
    院自應併予審理，併予敘明。
  (三)前開成年人等前開詐欺財財集團成員間所為之前開詐欺取財
    犯行，均各有犯意聯絡及行為分擔，固均各為共同正犯，惟
    幫助犯係從犯，從屬正犯而成立，刑法上既無「共同幫助」
    之情，則被告所為之前揭幫助詐欺取財犯行，當亦無「幫助
    共同」之可言（司法院廳刑一字第一一○四號函亦同此見
    解），附此敘明。
  (四)被告幫助他人犯詐欺取財罪，為從犯，本院衡其犯罪情節較
    正犯為輕，爰依刑法第三十條第二項之規定，按正犯之刑減
    輕之。
  (五)爰審酌被告提供二金融機構帳戶供他人非法使用，助長社會
    犯罪風氣及增加追緝犯罪之困難，犯罪動機可議，行為殊屬
    不當，本案致二名被害人遭詐騙進而交付財物並受有損害，
    且其犯後仍飾詞卸責、態度不佳、未見悔意、迄未與本案之
    二名被害人達成和解並賠償損害，惟兼衡酌被告本身並未實
    際參與詐欺取財之犯行，對於破壞金融交易秩序及社會治安
    之責難性遠不若實際實施不法詐取他人財物之人為重，及被
    害人遭詐騙之金額等一切情狀，量處如主文所示之刑，以示
    懲儆。
據上論斷，應依刑事訴訟法第二百九十九條第一項前段，刑法第
二條第一項前段、（修正前）第五十六條、第三十條第一項、第
二項、第三百三十九條第一項、（修正前）第三十三條第五款，
罰金罰鍰提高標準條例第一條前段，判決如主文。
中　　華　　民　　國　　96　　年　　5 　　月　　29　　日
                  刑事第十六庭  審判長法  官  張智雄
                                      法  官　許惠瑜
                                      法  官　林學晴
以上正本證明與原本無異。
如不服本判決，應於送達後十日內向本院提出上訴狀（須附繕本
），上訴於臺灣高等法院臺中分院。
                                      書記官  樓希英
中　　華　　民　　國　　96　　年　　5 　　月　　29　　日
附錄論罪科刑法條：
刑法第三百三十九條第一項
意圖為自己或第三人不法之所有，以詐術使人將本人或第三人之
物交付者，處五年以下有期徒刑、拘役或科或併科一千元以下罰
金。
